【裁判字號】    97,消債抗,46
【裁判日期】    981209
【裁判案由】    聲請更生程序
【裁判全文】
臺灣高雄地方法院民事裁定            97年度消債抗字第46號
抗  告  人  甲○○
代  理  人  陳水聰律師
上列當事人因消費者債務清理事件聲請更生，對本院於民國97年
5 月29日所為97年度審消債更字第589 號民事裁定提起抗告，本
院裁定如下：
    主  文
抗告駁回。
抗告程序費用新臺幣壹仟元由抗告人負擔。
    理  由
一、抗告意旨略以：消費者債務清理條例（下稱消債條例）第3
    條明定債務人不能清償債務或有不能清償之虞者，得依該條
    例所定更生或清算程序，清理其債務；同條例第42條亦規定
    ，債務人無擔保或無優先權之債務總額未逾新台幣（下同）
    1200萬元者，於法院裁定開始清算程序或宣告破產前，得向
    法院聲請更生。抗告人因理財失當，須負擔借款高額利息及
    家庭重擔，方積欠債務，並非蓄意積欠，且因債務利息均近
    年息百分之20，每月利息金額即達9 萬餘元，抗告人幾不可
    能清償本金，抗告人之負債總額已超過其總資產甚多，每月
    均不足償還銀行要求之金額，但有繼續性之收入，抗告人確
    有心償還債務，自已符合更生之要件，惟原審竟以抗告人未
    與有擔保之債權人中國信託商業銀行協商為由，駁回抗告人
    之聲請，有失公平；實則，抗告人於民國95年間即已參加中
    華民國銀行公會無擔保債務協商機制，並已成立協商，依現
    行規定，已不能再行參加現時前置協商程序，消債條例第15
    1 條第6 項亦已明確規定，有擔保之房貸債務，不得參加該
    時之協商程序，抗告人亦不得聲請前置協商程序，原審裁定
    顯有重大瑕疵，亦不符常理，爰請求廢棄原裁定等語。
二、按債務人對於金融機構因消費借貸、自用住宅借款、信用卡
    或現金卡契約而負債務，在聲請更生或清算前，應提出債權
    人清冊，以書面向最大債權金融機構請求協商債務清償方案
    並表明共同協商之意旨；次按自債務人提出協商請求之翌日
    起逾30日不開始協商，或自開始協商之翌日起逾90日協商不
    成立，債務人得逕向法院聲請更生或清算，本條例第151 第
    1 項、第153 條分別定有明文。而此處所謂「金融機構」係
    指「債務人之金融機構債權人全體」而言，即包括有擔保及
    無擔保之金融機構債權人。又聲請更生或清算不合程式、不
    備其他要件或拒絕提出關係文件者，法院應以裁定駁回之，
    但其情形可以補正者，法院應定期間先命補正，復為本條例
    第8 條、第46條所明定。
三、本件抗告人於95年6 月1 日依無擔保協商機制，與最大債權
    金融機構國泰世華銀行等銀行達成協商等情，有債權人清冊
    、無擔保債務還款計劃各1 份附卷為證，應堪採信。而抗告
    人另有中國信託商業銀行之有擔保房屋貸款債權，因非屬無
    擔保債權而未於當時一併參與協商一節，復為抗告人所自陳
    ，此觀上開債權人清冊亦明，復有建物登記第二類謄本1 份
    在卷可稽，參以抗告人除此之外亦未提出其他中國信託商業
    銀行協商之證明，足見抗告人確未與全體金融機構債權人完
    成協商，揆諸上開說明，即與本條例規定債務人得聲請更生
    之程序要件不符，則抗告人聲請裁定准予更生，自難准許。
    抗告人雖主張中國信託商業銀行之有擔保債權不得參與前開
    無擔保協商機制云云，惟觀諸本條例第151 條第1 項之規定
    ，並未將有擔保債權排除於協商前置程序之外，再參以該項
    規定之提案理由說明略謂：「…債務人對於金融機構因消費
    借貸、自用住宅借款、信用卡或現金卡契約而負債務，其法
    律關係較單純明確，金融機構並已訂有債務協商機制，如能
    協商成立，債務人或不須依本條例聲請更生或清算，可疏減
    法院負擔，有效分配司法資源。…」，乃著眼於上開類型之
    債務法律關係較為單純之故，而採用協商前置程序。是債務
    人之債務如係上開條文所指之消費借貸、自用住宅借款、信
    用卡或現金卡契約類型，無論有無提供擔保，自均有該條所
    定協商前置之適用。是故，中國信託商業銀行之有擔保債權
    因非屬無擔保債權而無從依前開無擔保協商機制與銀行為協
    商，惟該條所要求之協商前置程序並未以此為限，抗告人本
    得自行另向金融機構申請協商，並非因無法參與無擔保協商
    機制，即使抗告人之前開有擔保債務亦處於無從協商之狀態
    ，故抗告人仍應於向中國信託商業銀行請求協商，如該等銀
    行逾30日不開始協商，或逾90日協商不成立後，即得依本條
    例第153 條規定，逕向法院聲請更生或清算。本件抗告人既
    未依前揭規定向中國信託商業銀行請求協商，而逕向本院聲
    請更生，自非適法。原裁定依本條例第8 條規定，以抗告人
    聲請更生不備要件，且無從補正為由，駁回抗告人之聲請，
    並無違誤。抗告意旨指摘原裁定不當，求予廢棄並另為裁定
    ，為無理由，應予駁回。
四、據上論結，本件抗告為無理由，依消費者債務清理條例第15
    條，民事訴訟法第495 條之1 第1 項、第449 條第1 項、第
    95條、第78條，裁定如主文。
中    華    民    國    98    年    12    月    9     日
                   民事庭     審判長法  官  林玉心
                                    法  官  謝文嵐
                                    法  官  高瑞聰
上為正本係照原本作成。
本件不得再抗告。
中    華    民    國    98    年    12    月    11    日
                                    書記官  吳雅琪


司法院資訊處製作；財團法人民間司法改革基金會備份。
